【裁判字號】    89,訴,1600
【裁判日期】    890816
【裁判案由】    塗銷所有權登記等
【裁判全文】
臺灣臺中地方法院民事判決  八十九年度訴字第一六○○號
    原      告  中央信託局
    法定代理人  丙○○
    訴訟代理人  乙○○
    被      告  丁  ○
                甲○○
右當事人間塗銷所有權登記等事件，本院判決如左：
    主      文
被告丁○、甲○○間於民國八十八年八月十七日就坐落台中縣太平市○○路段一七零
之二二三地號，面積六十七平方公尺，權利範圍全部土地乙筆，所為之贈與行為及民
國八十八年八月十七日之所有權移轉契約應予撤銷。
被告甲○○應就前項不動產以贈與為原因，於民國八十八年九月十六日所為之所有權
移轉登記，予以塗銷。
訴訟費用由被告負擔。
    事      實
一、原告方面：
(一)聲明：如主文所示。
(二)陳述：
  1.案外人福信工業有限公司（下稱福信公司），於民國八十七年十二月二十四日，
    邀被告丁○等為連帶保證人，向原告簽訂「開發國內不可撤銷信用狀暨購料借款
    契約」，額度新臺幣（下同）三百萬元，期間自八十七年十一月八日起至八十八
    年十一月八日止，每筆墊付日起最長為一百二十天，利息按原告基本放款利率加
    百分之零點二二五計算。
  2.案外人福信公司，依上所簽契約於八十七年十二月二十四日前來開狀，金額三百
    一十五萬四千零三十二元，並經受益人岳陽精密化學股份有限公司於當日持付款
    申請書及信用狀前來押匯，經原告墊款二百八十三萬八千六百二十九元，期間至
    八十八年四月二十三日為止，屆期案外人福信公司即因資金周轉困難，再邀被告
    丁○等人為連帶保證人，另與原告簽訂「增補契約」，申請分二年按月平均攤還
    本息九萬一千零九十元，並提供票據送交原告備償，至債務全部清償為止。
  3.由另案外人國傑股份有限公司所簽發之備償票據，於八十八年十二月二十七日提
    示時，竟遭拒絕往來退票，案外人福信公司積欠原告本金一百六十六萬五千六百
    六十六元及利息等未還，原告即聲請法院對案外人福信工司及連帶保證人即被告
    丁○等核發支付命令，並經確定在案。
  4.被告丁○於連帶債務保證債務期間內，於八十八年八月十七日將其坐落台中縣太
    平市○○路段一七零之二二三地號，面積六十七平方公尺，權利範圍全部土地乙
    筆，贈與被告甲○○，並經台中市太平地政事務所八十八年九月十六日登記在案
    ，嗣後案外人福信公司即無法依約前來按期還款，影響原告債權並規避原告之強
    制執行意圖甚明。
  5.經原告向財政部台灣省中區國稅局員林稽徵所調查被告丁○財產情形，被告僅有
    本案台中縣太平市○○路段一七零之二二三地號土地一筆，如今被告丁○卻將其
    唯一不動產於負連帶保證責任期間中，無償贈與被告甲○○，其行為使原告無法
    於取得執行名義後，據以向法院聲請強制執行被告之財產而受償，已損及原告債
    權。
  6.按民法第二百四十四條規定，債務人所為之無償行為，有害及債權者，債權人得
    聲請法院撤銷之，被告丁○及甲○○間贈與行為，嚴重影響原告債權，及強制執
    行之進行，故主張撤銷被告等人所為之贈與債權行為及所有權移轉物權行為一併
    撤銷，並依民法二百四十二條之規定代位被告丁○請求被告甲○○辦理塗銷登記
    ，狀請判決如聲明所載。
  7.本件贈與之前，被告丁○是連帶保證人，契約書約定八十八年十一月八日到期，
    若被告否認贈與，被告丁○於八十八年六月九日簽增補契約之前，應即知道福信
    公司週轉不靈。此可參考八十八年六月二十二日增補契約主旨欄第六行有表明。
(三)證據：提出下列所示之物為證。
  1.開發國內不可撤銷信用狀暨購料借款契約書影本乙份。
  2.開發國內不可撤銷信用狀兼撥款申請書影本乙份。
  3.不可撤銷信用狀及匯票承兌＼付款申請書及信用狀影本各乙份。
  4.增補契約影本乙份。
  5.本院八十九年度促字第七六一號及一四一二二號支付命令確定證明書影本各乙份
    。
  6.土地謄本乙份。
  7.歸戶財產查詢清單影本乙份。
二、被告方面：
    被告雖均未於最後言詞辯論期日到場，然據其以前到庭所為之聲明或陳述，分述
    如后：
(一)聲明：原告之訴駁回。
(二)陳述：
  1.被告丁○部份：
  (1)伊將把土地贈與女兒即被告甲○○ ，係因欠被告甲○○四十幾萬元。
  (2)增補契約書之簽名用印雖係伊所親簽，然伊不識字，並不瞭解其中函意。
  (3)伊借錢，係先向被告甲○○借錢，再請其把錢陸續匯到伊媳婦的帳戶，供伊子使
    用。
  2.被告甲○○部份：
  (1)被告丁○與伊弟向伊借錢，被告丁○計向伊借四十幾萬元及二個互助會錢。所以
    被告丁○才將土地移轉給伊，伊姐苗念魯福信公司之生意及繳息均正常。伊尚幫
    被告丁○付貸款利息。故被告丁○以土地贈與給伊，用以抵償丁○欠伊之債務。
  (2)土地登記簿謄本，登記為贈與乃因代書向伊等說用贈與名義費用比較便宜。
  (3)被告丁○不識字，不瞭解其中函意，原告為銀行應該有義務告知簽名的用意，況
    被告丁○對福信公司的營運完全不清楚。
    理    由
一、本件被告未於最後言詞辯論期日到場，核無民事訴訟法第三百八十六條各款所列
    情形，爰依原告之聲請，由其一造辯論而為判決。
二、原告主張之事實，已據其提出與所述相符之開發國內不可撤銷信用狀暨購料借款
    契約書影本乙份、開發國內不可撤銷信用狀兼撥款申請書影本乙份、不可撤銷信
    用狀及匯票承兌＼付款申請書及信用狀影本各乙份、增補契約影本乙份、本院八
    十九年度促字第七六一號及一四一二二號支付命令確定證明書影本各乙份、土地
    謄本乙份、歸戶財產查詢清單影本乙份為證，堪信為真。
三、被告丁○抗辯稱：其將系土地贈與被告甲○○，係因欠被告甲○○四十幾萬元，
    故將土地贈與被告甲○○，且其借錢，係先向被告甲○○借錢，再請被告甲○○
    把錢陸續匯到其媳婦的帳戶等語，被告甲○○則辯稱：被告丁○與伊弟向伊借錢
    ，被告丁○計向我借四十幾萬元及二會互助會錢。所以被告丁○才將土地移轉給
    伊，故被告丁○以土地贈與給伊，用以抵償欠伊之債務等語。足見被告二人所言
    ，就贈與土地之代價部份，被告甲○○稱包括兩會互助會之錢，而被告丁○則未
    稱包括此部份之金額，二者互不一致，更何況依其二人所述情節為被告丁○向被
    告甲○○借錢予被告丁○之子及被告甲○○之弟，除其借錢情形，不符一般常情
    外，被告二人就確以土地代償債務為有償之情形，復未能舉證以實其說，尚難認
    其辯為可採。
四、按債務人所為之無償行為，有害及債權者，債權人得聲請法院撤銷之，民法第二
    百四十四條第一項規定，查被告丁○除前開土地，以無其他財產可供清償其對原
    告所欠之債務，有原告提出被告丁○之歸戶財產查詢清單一紙在卷足參，而其就
    僅有之前開不動產贈與被告甲○○，將使其本身陷於無資力而致原告之債權有不
    能受償之虞，則揆之前揭說明，原告即得對前開贈與之債權行為及前開土地移轉
    之物權行為行使撤銷權。從而，原告依債權人撤銷權之法律關係，訴請撤銷被告
    間贈與之債權行為及移轉之物權行為，於法洵屬有據，自應准許。再按，撤銷權
    兼具有形成權及請求權之性質，其行使除得撤銷債務人所為詐害債權之行為外，
    如債務人已據而履行該詐害行為之內容時，債權人並得請求受益人回復原狀，因
    此原告於本件併請求被告甲○○塗銷前開土地移轉之登記，亦屬依法有據，併應
    准許之。
五、據上論結，原告之訴為有理由，依民事訴訟法第三百八十五條第一項前段、第七
    十八條、第八十五條第一項前段，判決如主文。
中      華      民      國    八十九    年      八      月     十六     日
                                    臺灣臺中地方法院民事第三庭
~B法      官  許石慶
右為正本係照原本作成
附記如不服本判決，應於判決送達後二十日內，向本院提出上訴狀。
中      華      民      國    八十九    年      八      月     十六     日
~B法院書記官


司法院資訊處製作；財團法人民間司法改革基金會備份。
